臺灣屏東地方法院民事判決　　　　　　　100年度訴字第178號
原　　　告　鄭文琪
訴訟代理人　陳益軒律師
複代理人　　周健右
　　　　　　曹維熙
被　　　告　林明正
訴訟代理人　黃東璧律師
上列當事人間請求返還借款事件，本院於民國100 年10月18日言
詞辯論終結，判決如下：
    主  文
被告應給付原告新臺幣玖拾萬元，及自民國一百年一月五日起至
清償日止按年息百分之五計算之利息。
訴訟費用由被告負擔。
本判決予原告以新臺幣拾萬元供擔保後得假執行。但被告以新
台幣玖拾萬為原告預供擔保後，得免為假執行。
    事  實  及  理  由
一、原告起訴主張：原告鄭文琪與被告林明正原為夫妻關係，嗣
    後民國99年3 月30日兩造協議離婚，然於婚姻關係存續期間
    之97年6 月間，被告購買因訴外人呂鳳鳴、邱允鵬、邱佩萱
    所共有坐落於屏東縣新埤鄉○○段267 之1 地號土地（下稱
    系爭土地），需要價金新臺幣（下同）320 萬元，故於97年
    6 月5 日、97年7 月24日及97年7 月份（此次為二筆）分別
    向原告借款160 萬元、80萬元、40萬元、40萬元，四筆借款
    均約定於系爭土地貸款核撥後返還，原告因現金不足乃向訴
    外人即原告之母邱玉英協商，以台灣人壽保險股份有限公司
    以保單質押借款320 萬元，再將其中160 萬元匯入原告陽信
    商業銀行中山分行（現已合併為屏東分行，下稱陽信銀行中
    山分行）帳號00 0000 000000號甲存帳號；另160 萬元則匯
    入原告於中華郵政股份有限公司內埔豐田郵局（下稱內埔豐
    田郵局）帳號為00000000000000號帳戶內，原告再轉匯入陽
    信銀行中山分行帳號為000000000000號活期存款帳戶內。被
    告購買系爭土地之第一期款160 萬元，係由原告簽發付款人
    為陽信銀行中山分行、票號0000000 號、票面金額為160 萬
    元之支票支付，該紙支票訴外人呂鳳鳴係存入中華郵政股份
    有限公司屏東民生路郵局第00000000000000號帳戶，於97年
    6 月5 日兌現，該筆金額來源，即上開匯入原告陽信銀行中
    山分行甲存帳戶之保單質押借款160 萬元。被告購買系爭土
    地之第二期款，係原告購買陽信銀行中山分行簽發付款人為
    陽信銀行屏東分行、發票日97年7 月24日、支票號碼為AB00
    00000 號之本行支票，而原告購買該紙支票之金錢來源，即
    於發票日自上開原告陽信銀行中山分行活期存款帳戶內之保
    單借款金額。至於被告購買系爭土地之第三、四期款各40萬
    元，亦係由原告上開陽信銀行中山分行活期存款帳戶內匯予
    訴外人呂鳳鳴。另被告於取得系爭土地後，於97年12月17日
    以系爭土地向屏東縣內埔鄉農會設定擔保債權總金額240 萬
    元之最高限額抵押權並借款230 萬元，隨即於97年12月23日
    將該230 萬元匯入原告上開內埔豐田郵局帳戶，以清償上開
    借款。退步言鈞院認系爭借款係由證人邱玉英出借予被告，
    則邱玉英亦已於100 年8 月1 日將債權讓與原告，並以本件
    書狀繕本送達被告時為債權讓與之通知故不論認係原告自己
    借款予被告，或原告受讓證人邱玉英之債權，均得本於消費
    借貸返還請求權請求被告返還90萬元等語。並聲明：請求判
    決除供擔保金額外如主文所示。
二、被告則以：對於原告所稱購買系爭土地資金流向即質押保單
    借款的320 萬元，各160 萬元匯入原告上開陽信銀行中山分
    行及原告內埔豐田郵局帳號內，被告購買土地第一筆款160
    萬元由原告簽發陽信銀行中山分行為付款人、票號0000000
    的支票支付給訴外人呂鳳鳴，第二期款80萬元原告購買陽信
    銀行中山分行簽發付款人為屏東分行支票號碼為AB0000000
    號支票支付，第三期、第四期款各40萬元，由原告陽信銀行
    中山分行帳戶匯入呂鳳鳴帳戶及系爭土地設定最高限額抵押
    權並借款230 萬元後，於97年12月23日將該230 萬元匯入原
    告上開內埔豐田郵局帳戶等情，並無意見，惟當時兩造係夫
    妻關係，協議共同承買系爭土地，並登記於被告名下，所以
    兩造均是買受人，被告並未向原告或證人邱玉英借款等語置
    辯。並聲明：請求駁回原告之訴。
三、本院整理兩造歷次書狀或陳述，兩造就下列事項並不爭執，
    並有陽信銀行中山分行本行支票、土地登記第二類謄本、戶
    籍謄本、原告上開內埔豐田郵局儲金簿、原告上開內埔豐田
    郵局帳戶交易明細、原告上開陽信銀行甲存及活期存款帳戶
    明細等證物為證（見本院卷第4 、5 、6 、27、38、39、
    80-8 4頁），並經證人邱玉英、郭冠吟於本院審理時證述明
    確（見本院卷第50、51、92、93頁），自可信為真實：
  (一)兩造為夫妻關係，於99年3月30日離婚。
  (二)系爭土地於97年7 月18日以買賣為由移轉登記予被告，被告
    購買系爭土地價金為320 萬元。
  (三)原告與證人邱玉英曾以台灣人壽保險股份有限公司保單質押
    借款320 萬元，其中160 萬元匯入原告上開陽信商業銀行中
    山分行甲存帳號；另160 萬元則匯入原告內埔豐田郵局帳戶
    內，再轉匯入原告上開陽信銀行中山分行活期存款帳戶內。
  (四)被告購買系爭土地之第一期款160 萬元，係由原告簽發付款
    人為陽信銀行中山分行、票號0000000 號、票面金額為160
    萬元之支票支付出賣人即訴外人呂鳳鳴，該紙支票訴外人呂
    鳳鳴係存入中華郵政股份有限公司屏東民生路郵局第000000
    00000000號帳戶，於97年6 月5 日兌現，該筆金額來源，即
    上開匯入原告陽信銀行中山分行甲存帳戶之保單質押借款16
    0 萬元。
  (五)被告購買系爭土地之第二期款，係原告購買陽信銀行中山分
    行簽發付款人為陽信銀行屏東分行、發票日97年7 月24日、
    支票號碼為AB0000000 號之本行支票，而原告購買該紙支票
    之金錢來源，即於發票日自上開原告陽信銀行中山分行活期
    存款帳戶內之保單借款金額。
  (六)被告購買系爭土地之第三、四期款各40萬元，亦係由原告上
    開陽信銀行中山分行活期存款帳戶內匯予訴外人呂鳳鳴。
  (七)被告於取得系爭土地後，於97年12月17日以系爭土地向屏東
    縣內埔鄉農會設定擔保債權總金額240 萬元之最高限額抵押
    權並借款230 萬元，隨即於97年12月23日將該230 萬元匯入
    原告上開內埔豐田郵局帳戶。
四、按當事人主張有利於己之事實者，就其事實有舉證之責任，
    民事訴訟法第277 條前段定有明文。是在舉證責任分配之原
    則下，主張權利存在之人，應就權利發生之法律要件事實負
    舉證責任，主張權利變化、消滅之法律要件事實，則由否認
    之人負舉證責任，然於法律別有規定，或依上開原則定舉證
    責任，明顯產生不公平情形者，始例外由法院依據公平、誠
    信、正義等原則分配舉證責任，此觀民法第277 條但書之規
    定自明。又按民法第474 條第1 項規定，消費借貸者謂當事
    人一方移轉金錢或其他代替物之所有權於他方，而約定他方
    以種類、品質、數量相同之物返還之契約。是以金錢消費借
    貸契約為要物契約，貸與人與借貸人間除須有金錢讓與合意
    之物權行為外，尚須為金錢之交付，故主張消費借貸關係之
    人，自應上開權利發生之法律要件事實負舉證責任。次按主
    張法律關係存在之當事人，固應就該法律關係發生所須具備
    之特別要件，負舉證之責任，惟此特別要件之具備，茍能證
    明間接事實，且該間接事實與要件事實間，依經驗法則及論
    理法則已足推認其因果關係存在者，自無不可，非以直接證
    明要件事實為必要。另按刑事訴訟程序中，檢察官對於被告
    有罪之舉證責任，應達到「無合理可疑」之程度，亦即檢察
    官所提出被告犯罪之證據，須達於依據良知之確信，足以排
    除一切合理懷疑之程度，但民事訴訟程序並不相同，負有舉
    證責任之一造，就有利於己之事實主張所須負擔之舉證責任
    ，以達於足可轉換舉證責任之「優勢證據」程度為已足，而
    於他造否認其事實主張者，始改由他造負證明優勢證據瑕疵
    之責任。而所謂「優勢證據」，係指證據之證明力，足以使
    法院對於爭執之事實認定其存在，更勝於不存在，亦即可基
    於事實之蓋然性，認為符合真實之經驗，而肯定待證事實之
    存在，而達到蓋然之心證；此時法院即應信該當事人所主張
    之事實為真，反之則應認該當事人主張之事實為偽。
五、經查，本件依上開不爭執事項之事實，可知被告購買系爭土
    地價金320 萬元，並未支出一分一毫，而係完全來自原告與
    證人邱玉英以台灣人壽保險股份有限公司保單質押借款之32
    0 萬元，而被告亦確實於取得系爭土地所有權後，即向屏東
    縣內埔鄉農會借款並以系爭土地設定最高限額抵押權以供擔
    保，且將所借得之230 萬元匯入原告上開內埔豐田郵局帳戶
    等事實，已與消費借貸有關貸與人交付金錢及屆期借用人返
    還金錢之要件事實相符，則依經驗法則判斷，倘兩造間並無
    消費借貸關係存在，被告又何須返還該230 萬元，被告迄至
    言詞辯論終結時，均未能對其何以要匯予原告該230 萬元作
    任何說明，僅對原告為被告支付上開購買系爭土地之價金，
    提出系爭土地為兩造共同承買之抗辯，然此抗辯已為原告所
    否認，且既是兩造共同承買，被告卻分文未支出，反而取得
    土地所有權，原告支出購買系爭土地全部價金，卻未取得所
    有權，亦未就系爭土地設定任何定限物權以為保障，在在均
    與常情有違。本院綜合全辯論意旨與上開調查證據之結果，
    認上開間接事實達到證據優勢之程度，足以使本院形成兩造
    間有原告所陳上開消費借貸關係之心證，故原告本於兩造間
    上開消費借貸法律關係，請求被告返還90萬元，及自支付命
    令送達翌日即100 年1 月5 日起（支付命令於100 年1 月4
    日送達被告，有卷存送達證書可證）至清償日止，按年利百
    分之五計算之遲延利息，即有理由，應予准許。
六、兩造陳明願供擔保，聲請宣告假執行或免為假執行，核與法
    律規定相符，爰分別酌定相當之擔保金額宣告之。
七、本件事證已臻明確，兩造其餘主張、陳述及立證方法，經核
    於判決不生影響，爰不逐一論列，附此敘明。
八、結論：原告之訴為有理由，依民事訴訟法第78條、第390 條
    第2 項、第392條第2項判決如主文。
中    華    民    國   100    年    11    月    1     日
                  民事第一庭    法  官  曾吉雄
正本係照原本作成。
如不服本判決，應於收受送達後20日內向本院提出上訴書狀，其
未表明上訴理由者，應於提出上訴後20日內向本院補提理由書狀
（均須按他造當事人之人數附繕本）。如委任律師提起上訴者，
應一併繳納上訴審裁判費。
中    華    民    國   100    年    11    月    1     日
                                書記官  許倬維